臺灣高等法院刑事判決
110年度上訴字第3205號
上  訴  人  
即  被  告  王慧如



選任辯護人  李國豪律師
上列上訴人即被告因洗錢防制法等案件，不服臺灣新竹地方法院
110年度金訴字第98號，中華民國110年9月14日第一審判決（起
訴案號：臺灣新竹地方檢察署109年度偵字第13997號），提起上
訴，本院判決如下：
    主  文
上訴駁回。
    事  實
一、王慧如可預見率爾將金融帳戶之存摺、金融卡及密碼提供予
    不具信賴關係之他人，依一般社會生活經驗，將可能幫助該
    他人從事財產犯罪及掩飾犯罪所得之去向，竟仍基於幫助他
    人犯詐欺取財罪及幫助洗錢之不確定故意，於民國109年5月
    3日前之某日，於我國境內之不詳地點，將其所有之陽信商
    業銀行股份有限公司帳號00-00-000000-0號帳戶（下稱陽信
    銀行帳戶）之存摺、金融卡及密碼提供予真實姓名年籍不詳
    之人。嗣該人取得上開陽信銀行帳戶資料後，即意圖為自己
    不法所有，基於詐欺取財、洗錢之犯意，於109年5月3日20
    時9分許致電韓文穎，佯稱其之前在蝦皮購物之交易設定錯
    誤，將重複扣款，需依指示操作網路銀行以解除設定云云，
    致韓文穎陷於錯誤，而於同日晚間8時35分許、9時10分許，
    陸續轉帳新臺幣（下同）49,989元、49,985元至上開陽信銀
    行帳戶內，旋遭提領一空，藉此隱匿詐欺犯罪所得之去向。
    嗣韓文穎發覺受騙並報警處理，始悉上情。
二、案經韓文穎訴由新竹市警察局第一分局報請臺灣新竹地方檢
    察署檢察官偵查起訴。
    理  由
壹、證據能力
一、按被告以外之人於審判外之言詞或書面陳述，除法律有規定
    者外，不得作為證據；又被告以外之人於審判外之陳述，雖
    不符合同法第159條之1至第159條之4之規定，但經當事人於
    審判程序同意作為證據，法院審酌該言詞陳述或書面陳述作
    成時之情況，認為適當者，亦得為證據。當事人、代理人或
    辯護人於法院調查證據時，知有第159條第1項不得為證據之
    情形，而未於言詞辯論終結前聲明異議者，視為有前項之同
    意。刑事訴訟法第159條第1項及第159條之5分別定有明文。
    本案當事人、辯護人就下述供述證據方法之證據能力，均同
    意作為證據使用，於言詞辯論終結前均未異議，而經本院審
    酌各該證據方法之作成時，並無其他不法之情狀，均適宜為
    本案之證據，依刑事訴訟法第159 條之5 之規定，有證據能
    力。
二、其餘資以認定本案犯罪事實之非供述證據，亦查無違反法定
    程序取得之情，依刑事訴訟法第158 條之4 規定反面解釋，
    洵具證據能力。
貳、實體方面
一、訊據被告矢口否認有何幫助詐欺及幫助洗錢之犯行，辯稱：
    華南、國泰、陽信銀行及郵局之存摺、提款卡、一般的卡片
    、戶口名簿及一些個人資料放一袋一起不見，伊在107年1月
    底搬家，搬家時剛好懷孕，請家人幫忙整理，請搬家公司搬
    ，伊覺得陽信銀行之存摺、金融卡可能是在搬家過程中不見
    的，房東也沒有請伊回去看房子，伊不知道誰拿走云云。惟
    查：
　㈠上開陽信銀行帳戶為被告所申設一節，業據被告坦承無訛，
    並有陽信商業銀行股份有限公司109年6月17日陽信總業務字
    第1099919383號函暨附件在卷可參（見109年度偵字第13997
    號偵查卷第23至26頁）。而詐騙集團取得被告上開陽信銀行
    帳戶資料後，由集團某成員於上開所示時間，以前開所示之
    詐騙手法，致告訴人韓文穎陷於錯誤，依指示將前揭所示金
    額轉帳至被告前揭陽信銀行帳戶內，旋即遭提領一空等情，
    業據證人即告訴人韓文穎於警詢時證述明確（見前揭偵查卷
    第7至9頁），並有告訴人手機通話紀錄截圖、行動銀行交易
    畫面截圖、臺北市政府警察局信義分局福德街派出所陳報單
    、受理刑事案件報案三聯單、受理各類案件紀錄表、受理詐
    騙帳戶通報警示簡便格式表、內政部警政署反詐騙諮詢專線
    紀錄表、陽信銀行商業股份有限公司109年6月7日陽信總業
    務字第1099919383號函暨所檢附之上開陽信銀行帳戶開戶資
    料及交易明細等件在卷可參（見前揭偵查卷第11、13至14、
    15、16、20、23至26頁），堪認被告上開帳戶確已供不詳之
    詐欺人員使用，而使告訴人遭詐欺將金錢匯進被告上開帳戶
    內。
　㈡被告雖以前詞置辯，惟：
　⒈查詐欺人士為避免警員自帳戶來源回溯追查出真正身分，乃
    以他人帳戶供作詐得款項出入之帳戶，此為詐欺正犯需利用
    他人帳戶之原因，相應於此，詐欺正犯亦會擔心如使用他人
    帳戶，因帳戶持有人非其本身，則所詐得款項將遭不知情之
    帳戶持有人提領，或不知情帳戶持有人逕自掛失以凍結帳戶
    之使用，甚或知情之帳戶持有人以辦理補發存摺、變更印鑑
    、密碼之方式，將帳戶內存款提領一空，致其費盡周章所詐
    得之款項化為烏有，則詐欺正犯所使用之帳戶，必須為其所
    能控制之帳戶，始能確保詐得款項。申言之，詐欺正犯絕不
    可能使用他人遺失之提款卡、密碼之帳戶或非經他人同意使
    用之提款卡、密碼之帳戶供作詐得款項匯入之帳戶，以免除
    遭真正帳戶持有人提領或掛失之風險。
　⒉被告就陽信銀行帳號之存摺、提款卡遺失之地點、究竟遺失
    那些金融機構之存摺、提款卡及相關金融帳戶之存摺、提款
    卡遺失補辦情形前後供述不一：
　⑴被告於警詢時供稱：伊約於109年5月7日在家裡發現上開陽信
    銀行帳戶存摺及提款卡一併遺失了，伊推測在2年前左右搬
    家時就遺失了；同日華南銀行通知伊不正常款項入帳，伊打
    電話給客服確認帳戶遭警示後，就到南寮派出所報案等語（
    見前揭偵查卷第5頁背面）。然觀諸該次警詢被告所提出之
    報案證明，其上卻載明遺失時間為107年1月24日地點為新竹
    市東區中央路與民權路口附近，遺失帳戶為被告之上開陽信
    銀行、台新國際商業銀行（下稱台新銀行）、華南商業銀行
    （下稱華南銀行）、郵局之金融卡及存摺，此觀遺失案件報
    案證明申請書自明（見偵卷第22頁）；被告復於110年1月6
    日偵訊中陳稱：遺失時間應該是3年前，地點應該在東大路1
    段租屋處；是於109年銀行通知，伊過2、3日才去警局報遺
    失；搬家時沒注意到，是銀行聯絡我才知道等語（見前揭偵
    查卷第38頁及背面），被告就陽信銀行帳號之存摺、提款卡
    遺失地點陳述已前後不一。
　⑵又被告於原審110年5月4日準備程序中供稱：伊共申辦6個帳
    戶，分別是上開陽信銀行帳戶、郵局、國泰世華商業銀行（
    下稱國泰世華銀行）、華南銀行、新光銀行、臺灣銀行帳戶
    ，而遺失的是上開陽信銀行帳戶、郵局、華南銀行、臺灣銀
    行帳戶資料；伊在報案時指的是臺灣銀行，不是台新銀行；
    舊的國泰世華銀行存摺、金融卡資料應該也有遺失，是伊生
    完小孩沒多久，國泰世華銀行有通知去換新的金融卡及存摺
    等語（見原審卷第31至33頁），關於被告究係遺失何金融機
    構帳戶存摺、提款卡，就此部分被告前揭供述亦與警詢及偵
    查之內容不同。
　⑶再者，依被告前揭原審之供述，倘被告之國泰世華銀行帳戶
    與上開陽信銀行帳戶等資料一同遺失，何以被告於報案時未
    一併報案？且被告於103年11月12日即向國泰世華銀行申請
    補發存摺、掛失提款卡，此有該行存匯作業管理部110年5月
    19日國世存匯作業字第1100079410號函暨檢附申請掛失補發
    紀錄在卷可參（見原審卷第43至47頁），亦與被告所述帳戶
    資料遺失之時間為107年間不符。
　⑷經原審於110年8月3日準備程序中提示國泰世華銀行上開函文
    後，被告又改稱：是台新銀行在伊生完小孩後通知伊去更換
    新的金融卡和存摺等語（見原審卷65頁），惟經原審函詢之
    結果，台新國際商業銀行覆以被告並無設立存款帳戶，此有
    該行110年8月16日台新作文字第11020671號函在卷可參（見
    原審卷第81頁），經原審向被告確認後，被告又供稱：不是
    台新銀行，是新光銀行通知伊；伊遺失的帳戶是郵局、陽信
    、華南、國泰世華銀行，臺灣銀行沒有遺失，因為臺灣銀行
    還在繳助學貸款等語（見原審卷第65頁），被告屢屢更易前
    詞，實難令人相信被告所辯上開陽信銀行帳戶資料遺失之事
    係屬真實。
　⒊又提供帳戶予詐欺正犯使用之人，也會疑慮帳戶餘額會遭詐
    欺正犯提領，故所提供之帳戶或為新開立之帳戶，或為甚少
    使用且帳戶餘額甚低之帳戶。觀諸上開陽信銀行帳戶遭詐欺
    人士開始利用前，被告於107年6月1日起至109年5月3日之前
    均無交易紀錄，該帳戶內僅有10元之餘額一節，且有陽信商
    業銀行股份有限公司109年12月18日陽信總業務字第1099942
    524號函暨檢附之前開銀行帳戶之歷史交易明細、110年5月2
    4日陽信總業務字第1109915667號函等件在卷可參（見前揭
    偵查卷第34至35頁、原審卷第49頁），可見在該詐欺成員開
    始利用被告前揭帳戶前，上開帳戶幾無餘額，被告對此亦知
    之甚詳，而此等客觀事態復核與一般提供帳戶予詐欺集團成
    員時，所提供之帳戶餘額甚低或零之經驗法則相符。
　⒋至被告之配偶固於106年10月1日起至108年3月底承租新竹市○
    ○路0段000號5樓之2，此有租約影本及被告與房東之對話紀
    錄等件在卷可參（見本院卷第83至87、91頁），然不論被告
    係於107年1月底抑或108年3月底搬離上開住處，均無法證明
    被告確有因搬家委由家人將本案陽信銀行帳戶之存摺、提款
    卡等資料收拾整理，並於搬家過程中遺失本案陽信銀行帳戶
    之存摺及提款卡，自不足作為證明被告本案陽信銀行帳戶之
    存摺、提款卡遺失之有利證據。
　⒌綜上，被告前揭所辯，僅係事後卸責之詞，不足採信。被告
    確有將其申設之陽信銀行帳戶之存摺、金融卡及密碼提供他
    人使用一節，應堪認定。
　㈢按刑法上故意，分直接故意（確定故意）與間接故意（不確
    定故意），行為人對於構成犯罪事實，預見其發生而其發生
    並不違背其本意者，為間接故意。又不確定故意與有認識的
    過失區別，在於二者對構成犯罪事實，雖均預見其能發生，
    但前者對其發生，並不違背其本意，後者則確信其不發生。
    而幫助犯之成立，以行為人主觀上認識被幫助者，正欲從事
    犯罪或係正在從事犯罪，且該犯罪有既遂可能，而其行為足
    以幫助他人實現構成要件者，即具有幫助故意，並不以行為
    人確知被幫助者，係犯何罪名為必要。參以一般人向金融機
    構開設帳戶，並無任何法令之限制，只須提出身分證、印章
    即可辦理開戶申請，此亦為眾所週知之事實，而近年來利用
    人頭帳戶以行詐騙或恐嚇取財之事時有所聞，報章雜誌及新
    聞均多所宣導，是避免此等專屬性甚高之金融機構帳戶被不
    法行為人利用為詐財之工具，應係一般生活認知所易於體察
    之常識，則茍見他人不自己申請開立帳戶，反係蒐集不特定
    人之帳戶使用，衡情應當可預見收集之帳戶乃可能被利用為
    與財產有關之犯罪工具。被告將上開陽信銀帳戶資料交付予
    不詳詐欺人員，顯係有意提供該等帳戶予該詐欺人員使用，
    且就該詐欺人員將持其上開陽信銀帳戶施行詐騙而使被害人
    匯款至其帳戶之結果，而藉此掩飾犯罪所得之真正去向之結
    果應有所認識，且毫不在意，被告主觀上自具有容任該結果
    發生亦不違背其本意之幫助詐欺取財與掩飾詐騙所得去向之
    洗錢之不確定故意甚明。　
  ㈣綜上，本件事證明確，被告犯行堪以認定，應依法論科。至
    被告雖聲請傳喚證人謝佳如欲證明被告確實有承租上開東大
    路之租屋處，惟本件事證明確，且此與被告是否涉犯本案犯
    行無關，自無傳喚之必要，附此敘明。
二、論罪科刑
　㈠按刑法上之幫助犯，係對於犯罪與正犯有共同之認識，以幫
    助之意思，對於正犯資以助力，而未參與實施犯罪之行為者
    而言。因此，如未參與實施犯罪構成要件之行為，且係出於
    幫助之意思提供助力，即屬幫助犯，而非共同正犯。本案被
    告基於幫助之犯意，提供不詳之人上開存摺、提款卡及密碼
    ，以供其施用詐術及掩飾、隱匿詐欺所得，已如前述。該不
    詳之人利用被告之幫助，使被害人在遭施用詐術後陷於錯誤
    ，並交付財物及掩飾、隱匿詐欺所得，惟被告僅係參與詐欺
    罪構成要件以外之行為，且並無證據證明被告係以正犯而非
    以幫助犯之犯意參與犯罪，應認其所為係幫助犯而非正犯行
    為。核被告所為，係犯刑法第30條第1 項前段、第339條第1
    項之幫助詐欺取財罪及刑法第30條第1項前段、洗錢防制法
    第14條第1項之幫助一般洗錢罪。
　㈡被告以一提供本案陽信銀行帳戶予實行詐欺之人之幫助行為
    ，助使該人成功詐騙告訴人，並掩飾、隱匿該特定詐欺犯罪
    所得之去向及所在，係以一行為同時觸犯數罪名，為想像競
    合犯，應依刑法第55條之規定，從一重之幫助一般洗錢罪處
    斷。　
　㈢又被告以幫助之意思，參與犯罪構成要件以外之行為，為幫
    助犯，爰依刑法第30條第2項規定，按正犯之刑減輕之。
三、上訴駁回之說明
　㈠原審以被告罪證明確，並審酌被告隨意將金融帳戶交予他人
    ，供詐欺犯罪並隱匿犯罪所得，使不法之徒輕易於詐欺後取
    得財物，且致檢警難以追緝，助長詐欺犯罪風氣，破壞金融
    交易秩序，暨考量其否認及未賠償被害人損失之犯後態度，
    兼衡被告自承教育程度為高中畢業，再婚，有兩名子女，一
    名由前夫扶養，一名係與現任丈夫所生，案發迄今與現任丈
    夫及小孩同住，目前待業，經濟狀況普通，有政府補助之生
    活狀況，暨其犯罪之動機、目的、手段、被害之人數、被害
    金額等一切情狀，就其所為犯行量處有期徒刑3月，併科罰
    金2萬元，並諭知罰金如易服勞役以1,000元折算1日。並說
    明：尚無證據證明可資認定被告有何因提供帳戶而獲有報酬
    之情形，自無庸就犯罪所得宣告沒收或追徵，核其認事用法
    ，俱無違誤，量刑尚屬允當。
　㈡被告猶執前詞提起上訴，為無理由，應予駁回。　　　　
據上論斷，應依刑事訴訟法第368條，判決如主文。
本案經檢察官馮品捷提起公訴，檢察官曾文鐘到庭執行職務。
中　　華　　民　　國　　111 　年　　3 　　月　　16　　日
                  刑事第十一庭  審判長法　官  張江澤
                                      法　官  梁志偉
                                      法　官  章曉文
以上正本證明與原本無異。
如不服本判決，應於收受送達後20日內向本院提出上訴書狀，其
未敘述上訴之理由者並得於提起上訴後20日內向本院補提理由書
（均須按他造當事人之人數附繕本）「切勿逕送上級法院」。
                                      書記官  賴又瑄
中　　華　　民　　國　　111 　年　　3 　　月　　16　　日
附錄本案論罪科刑法條
中華民國刑法第339條
意圖為自己或第三人不法之所有，以詐術使人將本人或第三人之
物交付者，處5年以下有期徒刑、拘役或科或併科50萬元以下罰
金。
以前項方法得財產上不法之利益或使第三人得之者，亦同。
前二項之未遂犯罰之。

洗錢防制法第14條
有第二條各款所列洗錢行為者，處7年以下有期徒刑，併科新臺
幣5百萬元以下罰金。
前項之未遂犯罰之。
前二項情形，不得科以超過其特定犯罪所定最重本刑之刑。